臺灣高雄地方法院民事判決　　　　　　 110年度簡上字第66號
上　訴　人　韓菊美　
被　上訴人　顏維春　
訴訟代理人　顏佳新　
上列當事人間請求損害賠償事件，上訴人對於本院高雄簡易庭於
中華民國110 年1 月28日所為109 年度雄簡字第1439號第一審判
決提起上訴，經本院於110 年9 月16日言詞辯論終結，判決如下
：
    主      文
上訴駁回。
第二審訴訟費用由上訴人負擔。
    事實及理由
一、被上訴人主張：被上訴人於民國107 年8 月間，遭不詳姓名
    之詐騙集團成員以社群軟體IG連絡，佯稱欲寄送禮物包裹予
    被上訴人，惟需先支付規費云云，要求被上訴人依指示匯款
    ，致被上訴人於107 年10月31日11時53分許，轉帳新臺幣（
    下同）185,700 元至上訴人所申設之中國信託商業銀行帳號
    230540260730號帳戶內（下稱系爭帳戶），旋遭提領一空。
    而上訴人將系爭帳戶之提款卡及密碼提供予詐騙集團使用，
    使詐欺集團用以詐騙被上訴人匯款至系爭帳戶，致被上訴人
    受有損害，上訴人雖未直接參與實施詐騙行為，惟現今在銀
    行開設帳戶，開戶總約定書會約明、提醒「不得將帳戶、存
    摺、金融卡等借予他人使用，倘有轉賣、借用他人，遭詐騙
    集團或為其他非法使用，將涉及違法，需負擔相關法律責任
    」之告知事項，故上訴人提供系爭帳戶提款卡、密碼予他人
    使用，乃違反注意義務之過失行為，尤其上訴人係擁有博士
    學位、職業為教師之成年人，有豐富資歷，卻在認識未滿1
    個月之情形下，率然將系爭帳戶提款卡、密碼提供予未曾謀
    面之人使用，致詐騙集團利用以詐騙被上訴人，應構成過失
    侵權行為，上訴人自應就被上訴人所受損害，依民法第184
    條第1 項前段、第185 條等規定，與其他詐欺集團成員連帶
    負侵權行為損害賠償責任，並依同法第273 條第1 項規定，
    賠償被上訴人185,700 元之財產損失。為此，爰依民法第18
    4 條第1 項前段、第185 條及第273 條第1 項等規定提起本
    件訴訟等語。並於原審聲明：上訴人應給付被上訴人185,70
    0 元，及自起訴狀繕本送達翌日起至清償日止，按週年利率
    5 ％計算之利息。
二、上訴人則以：伊係於107 年9 月27日接到臉書交友邀請，認
    識1 位自稱「Dingbang Koshing」（下稱Koshing ）之瑞典
    人，雙方互加微信帳號後相談甚歡，發展成情侶關係，「Ko
    shing 」於107 年10月7 日表示要去俄羅斯承包工程，邀請
    伊一同前往莫斯科，但因伊課務無法說停就停，「Koshing
    」遂表示待工作結束後欲在臺灣買房買車、開公司與伊共度
    餘生，因此要求伊為他開設兩個銀行帳戶，供其匯入薪資，
    使伊能在臺灣協助其投資置產，但其亦表示在莫斯科生活需
    要金錢，要求伊提供上開帳戶之提款卡予其在莫斯科提領，
    伊於107 年10月15日前往中國信託商業銀行開設二帳戶及1
    張金融信用卡，該卡可自由選擇2 個帳戶，「Koshing 」要
    求伊將金融信用卡寄至馬來西亞，再由其同事帶至莫斯科轉
    交，伊並於107 年10月16日再三向「Koshing 」確認不能成
    為人頭帳戶，「Koshing 」向伊保證不會用來洗錢、不是騙
    子並自稱是伊丈夫，雙方應互相信任彼此，伊於是被說服，
    依其指示寄出金融卡至馬來西亞。又伊為國中教師，並在正
    修科技大學兼課，亦為高雄市教師職業公會分會會長、高雄
    市卓越政策研究協會監事，且經濟狀況、信用正常，並無詐
    騙犯罪之動機，絕非詐騙集團成員及幫助人，伊係受騙而提
    供帳戶及提款卡，主觀上無法預見所提供之帳戶會遭他人使
    用為詐騙工具，對於被上訴人遭詐騙所受損害並無故意或過
    失，且伊提供提款卡、密碼之行為與被上訴人受詐騙並無因
    果關係。另被上訴人對伊提告幫助詐欺之刑事案件，臺灣高
    雄地方檢察署檢察官亦認伊無幫助他人詐欺取財犯意，以10
    8 年度偵字第8329、11884 號為不起訴處分等語資為抗辯。
三、原審判決命上訴人應給付被上訴人185,700 元本息。上訴人
    不服，提起上訴，除援用原審之主張及陳述外，另主張：㈠
    上訴人主觀上不具故意，對於被上訴人客觀上所受損害無成
    立故意侵權行為之可能，原審判決於理由欄先認定上訴人具
    「有認識過失」，後又審認詐騙集團成員屬民法第184 條第
    1 項後段而應負侵權行為損害賠償責任，上訴人屬民法第18
    5 條第2 項之幫助人，同段論述最後再認定上訴人交付系爭
    帳戶提款卡、密碼屬過失侵權行為，對於上訴人究屬故意或
    過失侵權行為人論述不一，另就上訴人不具有幫助故意卻援
    引民法第184 條第1 項後段作為判決基礎，應具判決不備理
    由之違誤；㈡上訴人雖與「Koshing 」相識未久，然兩人相
    談甚歡、進展迅速，很快便將結婚、共同生活列入人生規劃
    ，兩人更以夫妻相稱，「Koshing 」亦以丈夫之姿關心上訴
    人出遊安全，甚至就後續一同在臺灣生活要購屋置產之位置
    與類型、欲購置車輛之型式、開設公司時程及內容皆有具體
    規劃與討論，「Koshing 」更央求上訴人前往莫斯科與其一
    同生活，要難苛責上訴人基於親密信任關係，而同意將系爭
    帳戶借予相當於自己配偶之人運用之舉；㈢「Koshing 」要
    求上訴人交付之資料僅提款卡與密碼，上訴人仍留有系爭帳
    戶之存摺、印章，與一般新聞、報章媒體報導或警政機關所
    製作宣導影片常見之詐騙型態不同，反與一般夫妻為處理日
    常生活事務而交互持有銀行存摺與提款卡之情形高度相似，
    上訴人難以想像當中會存有遭自己配偶利用作為犯罪工具之
    風險；㈣被上訴人自述其大學畢業、擔任教職，於本案發生
    時業已成年且從事教育工作一段時間，具有一定教育及智識
    程度，對於社會常見之詐騙犯罪行為有相當警覺性，更有足
    夠能力進行查證，卻對網路上相識未久、從未見面之不明人
    士之說法輕率相信，亦無警覺進行後續查證，顯然被上訴人
    自身對於侵權行為結果之發生亦難辭其咎而與有過失，應減
    輕或免除上訴人應負之賠償金額等語，並於本院聲明：㈠原
    判決廢棄；㈡被上訴人於第一審之訴駁回。被上訴人答辯聲
    明：上訴駁回。
四、被上訴人主張上訴人率然將系爭帳戶提款卡、密碼提供予未
    曾謀面之人使用，致詐騙集團利用以詐騙被上訴人，構成過
    失侵權行為，應就被上訴人所受損害與其他詐欺集團成員連
    帶負侵權行為損害賠償責任，此為上訴人所否認並以前詞置
    辯。是本件之爭點厥在於：㈠被上訴人依民法第184 條第1
    項、第185 條及第273 條第1 項等規定，請求上訴人給付18
    5,700 元本息，有無理由？㈡被上訴人就本件損害之發生或
    擴大，是否構成與有過失情事而得為減輕或免除上訴人之賠
    償金額？茲將本院得心證之理由析述如下：
  ㈠被上訴人依民法第184 條第1 項、第185 條及第273 條第1
    項等規定，請求上訴人給付18 5,700元本息，有無理由？
  ⒈按因故意或過失，不法侵害他人之權利者，負損害賠償責任
    ，故意以背於善良風俗之方法，加損害於他人者亦同；數人
    共同不法侵害他人之權利者，連帶負損害賠償責任，不能知
    其中孰為加害人者亦同；造意人及幫助人，視為共同行為人
    ，民法184 條第1 項、第185 條第1 項及第2 項分別定有明
    文。而以詐欺行為造成他人陷於錯誤，致為金錢之交付者，
    即屬民法第184 條第1 項後段，故意以背於善良風俗之方法
    ，加損害於他人，該施用詐術之行為人自應負侵權行為損害
    賠償責任。又民法第185 條第2 項所稱之幫助人，係指幫助
    他人使其容易遂行侵權行為之人，其主觀上須有故意或過失
    ，客觀上對於結果須有相當因果關係，始須連帶負損害賠償
    責任（最高法院92年度台上字第1593號判決意旨參照），而
    民事上之共同侵權行為與刑事上之共同正犯，其構成要件並
    不完全相同，共同侵權行為人間不以有意思聯絡為必要，若
    行為關連共同，亦足成立共同侵權行為（最高法院101 年度
    台抗字第493 號判決意旨參照），故各過失行為人、幫助人
    對於侵權行為被害人仍應負全部損害之連帶賠償責任。
  ⒉又民法上構成侵權行為有責性之過失，指未盡善良管理人之
    注意義務（抽象輕過失）而言，且包括行為人對侵權行為之
    事實，預見其能發生而確信其不發生，以過失論之「有認識
    過失」（疏虞過失）在內（最高法院98年台上字第1129號民
    事判決）。而所謂善良管理人之注意，係指具有相當知識、
    經驗及誠意之人，對於一定事件應有之注意（最高法院107
    年度台上字第972 號判決意旨參照）。
  ⒊經查，上訴人係於107 年10月15日前往中國信託銀行開設系
    爭帳戶，並於翌日（16日）即將系爭帳戶提款卡及密碼郵寄
    予他人使用，而被上訴人則係於107 年8 月間，遭不詳姓名
    之詐騙集團成員以社群軟體IG連絡，佯稱欲寄送禮物包裹予
    被上訴人，惟需先支付規費云云，要求被上訴人依指示匯款
    ，致被上訴人於107 年10月31日11時53分許，轉帳185,700
    元至上訴人所申設之系爭帳內戶，旋遭提領一空，損失185,
    700 元等節，為兩造所不爭執（見本院卷第114 至115 、14
    7 頁），並有被上訴人所提出之匯款申請書回條、被上訴人
    與詐騙者之網路對話內容翻拍照片、詐騙者出示予被上訴人
    之護照翻拍照片、中國信託商業銀行股份有限公司107 年11
    月19日函文暨檢附之系爭帳戶開戶資料、交易明細、金融機
    構聯防機制通報單附卷可稽（見原審卷第15頁，臺灣桃園地
    方檢察署108 年度偵字第7059號卷第41、43至44、115 至12
    5 頁），是以在客觀事實上，被告申設系爭帳戶並將系爭帳
    戶之提款卡及密碼交付他人，確實被詐騙集團用以收取詐騙
    被上訴人之款項，應堪認定。而上訴人雖於原審辯稱：被上
    訴人受騙尚有匯款至系爭帳戶以外另一帳戶，縱使伊未交付
    系爭帳戶提款卡及密碼，被上訴人仍會受騙云云，惟上訴人
    交付系爭帳戶提款卡及密碼，乃提供詐欺犯罪必要之犯罪工
    具，確助長詐騙集團得以遂行詐騙行為及隱蔽身分收取贓款
    ，是上訴人提供系爭帳戶提款卡及密碼之行為，與被上訴人
    遭詐騙財損之結果間，仍具相當因果關係，上訴人此部分抗
    辯並非有據。
  ⒋金融帳戶事關存戶個人財產權益之保障，具個人專屬性，若
    與提款卡及密碼結合，私密性更高，倘有不明金錢來源，甚
    而攸關個人法律上之責任，故除非與本人具密切親誼或信賴
    關係者，難認有何理由可自由流通使用，一般人均有妥為保
    管防阻他人任意使用之認識，縱偶因特殊情況須將提款卡及
    密碼交付他人，亦必深入瞭解對方之背景、可靠性及用途，
    確認無誤後方提供使用，始符常情，非有正當理由而徵求他
    人提供帳戶之提款卡及密碼，客觀上應可預見其目的係供為
    某筆資金之存入後再行領出之用，且該筆資金之存入及提領
    過程係有意隱瞞其流程及行為人身分曝光之用意，況邇來利
    用帳戶遂行詐欺等財產犯罪案件層出不窮，政府機關、新聞
    媒體對於犯罪者常大量收集他人存款帳戶，亦常以薪資轉帳
    、辦理貸款、質押借款等事由，誘使他人交付金融帳戶之金
    融卡及密碼，持以供作犯罪使用，藉此隱匿其財產犯罪之不
    法行徑，規避執法人員之查緝，並掩飾、確保因自己犯罪所
    得之財物，亦多所宣導、報導披露，依當前社會一般人之智
    識程度與生活經驗，對於非依正常程序要求提供金融帳戶提
    款卡及密碼者，當能預見係為取得人頭帳戶供作犯罪工具使
    用，已屬一般之生活經驗與通常事理並為公眾周知之事無疑
    。而上訴人雖辯稱其因臉書認識網友「Koshing 」，兩人相
    談甚歡、進展迅速，很快便將結婚、共同生活列入人生規劃
    ，更以夫妻相稱，「Koshing 」亦以丈夫之姿關心上訴人出
    遊安全，且「Koshing 」向其表示欲在臺灣買房買車、開公
    司與其共度餘生，相關細節皆有具體規劃與討論，「Kosh
    ing 」甚至央求上訴人前往莫斯科與其一同生活，其後始要
    求上訴人為其開設銀行帳戶供其匯入薪資，使上訴人能在臺
    灣協助其投資置產，並表示在莫斯科生活需要提款，故要求
    上訴人郵寄金融信用卡供其在莫斯科提款使用，上訴人因將
    「Koshing 」視為餘生伴侶，對之信任而為其開設包含系爭
    帳戶在內之2 帳戶且郵寄金融信用卡至馬來西亞云云，並就
    此提出其與「Koshing 」之微信通話紀錄為證（見臺灣高雄
    地方檢察署108 年度偵字第8329號卷【下稱雄檢卷】第39至
    137 頁，本院卷第25至63頁）。惟上訴人自承與「Ko shing
    」係於107 年9 月27日透過臉書認識，未實際見過面等語（
    見雄檢卷第24頁，本院卷第115 頁），卻在認識未滿1 個月
    亦未曾見面之情形下，迅速以夫妻相稱、將之視為終身對象
    ，甚至於107 年10月15日即申設系爭帳戶，翌日即寄出金融
    信用卡供「Koshing 」使用，實有違一般人之生活經驗；況
    一般人要辦理金融帳戶使用並不困難，且以現今金融環境要
    進行跨國間之匯款亦非難事，「Koshing 」如有正當工作與
    一定資產，應無需使用他人帳戶之必要，然其卻在認識不久
    後即要求上訴人申設帳戶供其匯入薪資，並要求上訴人郵寄
    提款卡供其在莫斯科生活提款使用，最後卻係要上訴人將提
    款卡郵寄至馬來西亞，凡此均與一般生活經驗與通常事理相
    異，實難上訴人將系爭帳戶提款卡及密碼交付「Koshing 」
    使用之行為，與出借帳戶予配偶或親人等具長期親密信任關
    係之人之情形同視。
  ⒌再者，上訴人自陳為博士畢業並長期擔任國中老師，更曾任
    或現任教師職業工會分會會長、高雄市卓越政策協會監事、
    高雄餐旅學院餐飲廚藝科講師、大學助理教授，目前擔任國
    中老師及正修科技大學兼課（見雄檢卷第35、37頁，本院卷
    第116 頁），足見上訴人具高學識及豐富資歷，並非無知或
    與社會隔絕而缺乏常識之人，依其智識程度及生活經驗，對
    於金融帳戶事關帳戶申請人個人之財產權益，進出款項亦將
    影響其個人社會信用評價，若與提款卡、密碼結合尤具專有
    性，將金融帳戶提款卡及密碼等交予他人，對方極有可能會
    利用作為實行犯罪行為之工具乙節，自應有相當之認識，此
    由上訴人與「Koshing 」之對話紀錄，顯示上訴人於107 年
    10月16日寄出提款卡前，尚再三向「Koshing 」確認要求不
    能成為人頭帳戶，「Koshing 」則向上訴人保證不會用來洗
    錢，要求上訴人信任，且上訴人因「Koshing 」指定郵寄至
    馬來西亞，復對「Koshing 」表示「在臺灣的防詐騙宣導，
    指出馬來西亞是國際詐騙組織的中心」，「Koshing 」隨即
    回應其非馬來西亞人，不是騙子等語，上訴人聽聞後回應：
    「沒辦法！我必須再三確認，因為臺灣的詐騙集團非常厲害
    ，我不願被捲入」，「Koshing 」又以夫妻應互相信任等語
    說服被告（見雄檢卷第29、113 、115 、135 、137 頁，本
    院卷第53至55頁），可知上訴人在提供系爭帳戶提款卡前，
    對於其提供系爭帳戶提款卡可能遭詐騙集團所用，已有預見
    可能性，僅因「Koshing 」一再口頭安撫並要求互相信任，
    始仍交付系爭帳戶提款卡予「Koshing 」，是上訴人確係已
    預見其能發生但確信其不發生而屬「有認識過失」。而上訴
    人率爾將系爭帳戶提款卡及密碼交付他人使用，致詐騙集團
    最終取得後，利用系爭帳戶詐騙被上訴人185,700 元，其上
    開交付系爭帳戶提款卡及密碼之行為，顯然欠缺善良管理人
    之注意，應認構成侵權行為有責性之過失。至上訴人雖另辯
    稱：「Koshing 」要求交付之資料僅提款卡與密碼，伊仍留
    有系爭帳戶之存摺、印章，與一般新聞、報章媒體報導或警
    政機關所製作宣導影片常見之詐騙型態不同，反與一般夫妻
    為處理日常生活事務而交互持有銀行存摺與提款卡之情形高
    度相似云云，然金融帳戶與提款卡、密碼結合即具專有性，
    且只要取得金融帳戶之提款卡及密碼即可加以利用並遂行犯
    罪行為，不以取得存摺為必要，尚難僅因上訴人未交付存摺
    即為其有利之認定。
  ⒍詐騙集團成員以上述方式詐欺被上訴人，致被上訴人陷於錯
    誤而匯款185,700元，揆諸前揭說明，即屬民法第184 條第1
    項後段，故意以背於善良風俗之方法，加損害於他人，該施
    用詐術之詐騙集團成員自應負侵權行為損害賠償責任；而上
    訴人將系爭帳戶提款卡及密碼交付他人使用，供詐騙集團成
    員利用系爭帳戶為工具，遂行詐騙被上訴人之侵權行為，其
    對系爭帳戶提款卡、密碼遭詐騙集團利用亦有欠缺善良管理
    人注意之有責性過失，揆諸前揭說明，上訴人為民法第185
    條第2 項之幫助人，應依該條項視為詐騙集團成員之共同行
    為人，依第185 條第1 項規定，與詐騙集團成員連帶賠償被
    上訴人之損害。又連帶債務之債權人，得對於債務人中之一
    人或數人或其全體，同時或先後請求全部或一部之給付，此
    為民法第273 條第1 項所明定，上訴人與詐騙集團成員既為
    連帶債務人，則被上訴人依上開規定，自得單獨向上訴人請
    求損害賠償。至上訴人所涉幫助詐欺案件，雖經臺灣高雄地
    方檢察署檢察官以108 年度偵字第8329號為不起訴處分在案
    ，惟該不起訴處分理由係認為並無證據可證上訴人主觀上有
    幫助詐欺取財之犯意，核與本件認定上訴人就交付系爭帳戶
    提款卡、密碼屬過失侵權行為，並不相悖。另本件係認定詐
    騙集團成員詐欺被上訴人屬故意侵權行為，而上訴人交付系
    爭帳戶提款卡、密碼之幫助行為，主觀上屬過失，揆諸前揭
    說明，過失之幫助人對於侵權行為被害人仍應負全部損害之
    連帶賠償責任，是上訴意旨指摘原審判決有論述不一、判決
    不備理由之違誤云云，洵屬無稽。
  ㈡被上訴人就本件損害之發生或擴大，是否構成與有過失情事
    而得為減輕或免除上訴人之賠償金額？
  ⒈按損害之發生或擴大，被害人與有過失者，法院得減輕賠償
    金額或免除之，民法第217 條第1 項定有明文。而此項規定
    之目的，在謀求加害人與被害人間之公平，故在裁判上法院
    得以職權減輕或免除之（最高法院85年台上字第1756號判決
    意旨參照）。惟所謂過失相抵原則，需被害人之行為與賠償
    義務人之行為係損害之共同原因，且有助於損害之發生或擴
    大者始屬相當。
  ⒉本件上訴人辯稱被上訴人就本件損害之發生或擴大與有過失
    ，無非係以被上訴人具有一定教育及智識程度，於匯款前未
    進行查證等為據，然被上訴人係因受詐騙集團成員之詐騙而
    將款項匯入系爭帳戶，係屬受詐騙之被害行為與結果，並非
    詐騙之原因行為，且被上訴人係受詐術欺騙致無法為正確判
    斷，對損害之成立實無從預見或防免，況被上訴人本無需隨
    時防備他人對其詐欺取財之可能，否則等同賦予一般人在日
    常生活所進行之每次法律行為或交易均應盡查證之注意義務
    ，如此要求與解釋恐將影響交易之進行與社會秩序，難謂合
    理；此外，與上訴人所不同者，係被上訴人所交付者為金錢
    ，而上訴人所交付者乃可以作為犯罪工具使用之提款卡與密
    碼，自不能等同視之。從而，本件無從以被上訴人未能及時
    察覺詐術，認為其對於損害之發生或擴大為與有過失，故上
    訴人以此抗辯應免除或減輕其賠償責任云云，自非可採。
五、綜上所述，被上訴人依民法第184 條第1 項後段、第185 條
    第2 項及第1 項等規定，請求上訴人給付185,700 元，及自
    起訴狀繕本送達翌日即109 年6 月24日（見原審卷第41頁送
    達證書）起至清償日止，按週年利率5 ％計算之利息，為有
    理由，應予准許。原審為被上訴人勝訴之判決，於法並無違
    誤。上訴意旨猶執前詞指摘原判決不當，求予廢棄改判，為
    無理由，應駁回其上訴。
六、本件事證已臻明確，兩造其餘攻擊防禦方法，經本院審酌後
    認均不足以影響判決之結果，爰不另贅論，附此敘明。
七、據上論結，本件上訴為無理由，依民事訴訟法第436 條之1
    第3 項、第449 條第1 項、第78條規定，判決如主文。
中    華    民    國   110    年    10    月     7    日
                  民事第四庭  審判長法官  鄭子文
                              法      官  鄭伊倫
                              法      官  王宗羿
以上正本係照原本作成。
本判決不得上訴。
中    華    民    國   110    年    10    月    8     日
                              書  記  官  劉容辰